【裁判字號】    89,訴,257
【裁判日期】    890930
【裁判案由】    返還不當得利
【裁判全文】
臺灣新竹地方法院民事判決  八十九年度訴字第二五七號
    原      告  甲○○
    訴訟代理人  陳景新律師
    複  代理人  沈素華      住.
    被      告  乙○○      住.
    訴訟代理人  王志陽律師
右當事人間請求返還不當得利事件，本院判決如左：
    主      文
被告應給付原告新台幣壹佰柒拾萬壹仟玖佰捌拾貳元，及自民國八十九年四月十九日
起至清償日止，按年息分百之五計算之利息。
訴訟費用由被告負擔。
本判決於原告以新台幣伍拾陸萬捌仟元為被告供擔保後，得假執行；但被告如於假執
行程序實施前，以新台幣壹佰柒拾萬壹仟玖佰捌拾貳元為原告預供擔保，得免為假執
行。
    事      實
甲、原告方面：
  一、聲明：除假執行供擔保金額外，如主文所示。
  二、陳述：
    （一）訴外人何榮樹於民國八十三年間因週轉困難，向原告借款新台幣（下同）
          一百二十萬元，原告未讓其妻知曉，經商得被告即原告之妹同意後，將何
          榮樹所有坐落新竹市○○段一七二八地號土地及其上建物即新竹市○○路
          ○段四五一巷一一０弄四號之不動產，設定第二順位抵押權於被告名下，
          以確保原告之債權。嗣因何榮樹無力清償前開不動產所設定第一順位抵押
          權人新竹區中小企業銀行（下稱新竹中小企銀）之債務，經新竹中小企銀
          向本院聲請拍賣前開不動產，由原告以被告名義向本院承受上開不動產，
          於原告繳清價金然尚未取得權利移轉證書之際，被告竟具狀向本院終止原
          告之代理行為，並自行領取權利移轉證書，嗣於同年八月二十二日將上開
          不動產信託登記於其名下。
    （二）被告受原告委任處理前開不動產，本應善盡管理之責，惟因與其夫郭鈺鐿
          之財務狀況均為不佳，二人竟共同基於為自己不法利益之犯意聯絡，未經
          原告同意，由被告為借款人，郭鈺鐿為連帶保證人，於八十四年八月三十
          一日向中央信託局（下稱中信局）借款二百四十萬元，並以前開不動產設
          定本金最高限額為二百八十八萬元之抵押權予中信局，惟被告自八十五年
          一月起即未再繳息，致該不動產遭中信局聲請拍賣獲准，原告為使前開不
          動產免於拍賣，僅得代被告清償借款本息共計二百五十五萬一千九百八十
          二元。
    （三）被告逾越權限將原告信託登記之不動產設定抵押權借款，致原告代償本息
          ，受有二百五十五萬一千九百八十二元之損害，而被告則受有前開債務消
          滅之利益，原告自得依民法第五百四十四條委任之相關規定請求被告賠償
          損害，亦得依同法第一百七十九條不當得利返還請求權之規定請求被告返
          還所受利益，並得依同法第三百一十二條規定，承受中信局之權利向被告
          求償。綜上所述，被告應給付原告二百五十五萬一千九百八十二元，惟因
          被告之夫郭鈺鐿曾將其所有牌照號碼為ＬＱ—一五九三號自用小客車一輛
          以八十五萬元售予原告，原告於扣除八十五萬元後，爰依委任、不當得利
          返還請求權及代償請求權等法律關係請求被告應給付原告一百七十萬一千
          九百八十二元，及自起訴狀繕本送達被告翌日起至清償日止，按年息百分
          之五計算之法定遲延利息。
    （四）對被告抗辯所為之陳述：
      １、郭鈺鐿於八十四年九月七日購入前開汽車時，該車輛已為出廠三年之中古
          車，其以一百一十三萬元購入，價格已嫌偏高，兩造於八十四年十一月七
          日訂立協議書時，雖將底價定為九十二萬元，然該車並未如願以九十二萬
          元售出，雙方嗣於八十五年二月十日簽訂汽車買賣合約書，成交價格為八
          十五萬，從而原告主張該車應以八十五萬元作價並無不當。
      ２、郭鈺鐿出資整修系爭房屋之目的僅為其與被告居住之舒適，並非為原告之
          利益，亦非為原告盡公益上之義務，自不得依無因管理之規定向原告主張
          權利。且系爭房屋於八十一年十月十二日始建築完成，於八十四年九月間
          尚屬新屋，並無整修之必要。兩造於八十四年十一月七日簽訂協議書後，
          被告毀約轉而要求以三百萬元向原告購買系爭房地，雙方始於八十五年二
          月十日另訂協議書，因被告未履行給付價金之義務，原告始於八十五年九
          月九日將系爭房地以三百一十萬元出售予訴外人林俊美，由於被告先占用
          系爭房地，兩次與原告簽訂協議書均未依約履行，使原告坐失售屋良機，
          原告於八十四年八月間係以三百五十六萬取得系爭房地所有權，於八十五
          年九月間卻以三百一十萬元售出，足證郭鈺鐿之行為並未使原告受有任何
          利益，縱認原告之夫曾有不法管理之行為，然已造成原告四十五萬元之損
          失，自不得就其不法管理行為對原告主張權利。
  三、證據：提出土地登記謄本、建物登記謄本各一件、本院八十五年度拍字第八一
      ０號裁定影本一件、中信局放款繳息收據影本二件、協議書影本二件、本院八
      十五年度易字第二０九五號刑事判決影本、台灣高等法院上易字第六八八八號
      刑事判決影本各一件、戶籍謄本一件、不動產買賣契約書影本二件、建物登記
      謄本影本一件、土地登記申請書影本一件、土地增值稅免稅證明書、契稅繳款
      書影本各一件、國民身分證影本二件、註銷之土地所有權狀影本一件、註銷之
      建物所有權狀影本一件、汽車新領牌照登記書影本二件、進口與貨物稅完稅證
      明書影本、汽車各項異動登記書影本、自用小客車行車執照影本、汽車過戶登
      記書影本、汽車買賣合約書影本各一件。
乙、被告方面：
  一、聲明：駁回原告之訴及假執行之聲請，如受不利判決，願供擔保請准免為假執
      行。
  二、陳述：
    （一）原告確實代被告向中信局清償二百五十五萬一千九百八十二元之本息。
    （二）關於本件房地貸款之糾紛，兩造曾於八十四年十一月十七日訂立協議書，
          依該協議書第三條約定，原告經被告同意將牌照號碼為ＬＱ─一五三九號
          之汽車以最低底價九十二萬以上交由原告處理，而第六條約定，原告同意
          被告遷屋時，支付八萬元作為被告興建車庫之補償金，被告亦同意於八十
          四年十二月十日遷出。被告既依約將上開汽車交由原告處理，並於八十四
          年十二月間遷出系爭房屋，自得以前開汽車價款及補償金共計一百萬元之
          債權對原告主張抵銷。至原告所提兩造於八十五年二月十日另訂之協議書
          ，係因原告毆打被告，經被告對原告提出傷害告訴後，兩造協議和解，依
          該協議書之約定，原告同意以三百萬元將系爭房地賣予被告及其夫郭鈺鐿
          ，郭鈺鐿同意以八十五萬元將上開車輛賣予原告，所得款項作為被告及郭
          鈺鐿應付原告之部分房地款項，惟因兩造均未依約履行，原告於八十五年
          八月五日與訴外人林俊美簽訂不動產買賣契約書，將系爭房地所有權移轉
          登記於林俊美所有，是原告就該房地所有權之移轉對被告已陷於給付不能
          之狀態，原告仍依該協議書之內容主張前開汽車應以八十五萬元作價，並
          拒絕先前允諾給付被告之補償金八萬元，誠非允洽。
    （二）原告於八十四年八月二十二日將系爭房地信託登記於被告名下，實際上應
          屬原告所有，而郭鈺鐿於八十四年九月及十月間為原告所有前開房屋進行
          整修，支出五十萬四千五百五十元之修繕費用，自得依民法第一百七十六
          條及第一百七十七條之規定請求返還。然因郭鈺鐿已於八十七年元月間死
          亡，其所遺留一切權利義務應由被告及子女郭文哲、郭靜芬、郭小憓共同
          繼承，而郭文哲、郭靜芬、郭小憓三人已將其繼承所得之上開債權讓與被
          告，故被告自得以五十萬四千五百五十元之債權對原告主張抵銷。
  三、證據：提出不動產修繕說明計算書影本一件、收據影本二紙、估價單影本四紙
      、送貨單影本四紙、汽車買賣合約書影本一件、協議書影本一件、戶籍謄本一
      件、債權讓與契約書影本一件。
    理      由
一、原告主張：訴外人何榮樹於民國八十三年間向原告借款一百二十萬元，經徵得被
    告同意後，將其所有坐落新竹市○○段一七二八地號土地及其上建物即新竹市○
    ○路○段四五一巷一一０弄四號之不動產，設定第二順位抵押權於被告名下。嗣
    因何榮樹無力清償對於新竹中小企銀之債務，經新竹中小企銀聲請拍賣前開不動
    產，由原告繳清價金並以被告名義承受，被告竟自行領取權利移轉證書，又將上
    開不動產信託登記於其名下。本件被告既受原告委任處理前開不動產，本應善盡
    管理之責，詎被告與其夫郭鈺鐿未經原告同意，由被告以郭鈺鐿為連帶保證人向
    中信局借款二百四十萬元，並以前開不動產設定最高限額為抵押權予中信局，惟
    被告自八十五年一月起即未再繳息，致該不動產遭中信局聲請拍賣，原告為使該
    不動產免於拍賣，僅得代被告清償二百五十五萬一千九百八十二元之本息，使原
    告受有損害，被告則無法律上原因享有債務消滅之利益，惟因郭鈺鐿曾將其所有
    之自用小客車以八十五萬元售予原告，從而被告賠償原告之數額應扣除八十五萬
    元，爰依委任人對受任人之損害賠償請求權、不當得利返還請求權及代償請求權
    等法律關係請求被告應給付原告一百七十萬一千九百八十二元，及自起訴狀繕本
    送達被告翌日起至清償日止，按年息百分之五計算之法定遲延利息等情。
二、被告則以：原告確曾代被告向中信局清償二百五十五萬一千九百八十二元之本息
    ，惟兩造於八十四年十一月十七日訂立協議書，被告同意將其所有自用小客車以
    最低底價九十二萬交由原告處理，原告亦同意於被告遷屋時支付八萬元作為被告
    興建車庫之補償金，被告業已將上開汽車交由原告處理並已遷出系爭房屋，自得
    以一百萬元之債權主張抵銷。而郭鈺鐿因修繕原告所有之前開房屋，支出五十萬
    四千五百五十元，亦得依民法第一百七十六條及第一百七十七條之規定請求返還
    ，然因郭鈺鐿已於八十七年元月間死亡，其權利義務應由被告及子女郭文哲、郭
    靜芬、郭小憓共同繼承，而郭文哲、郭靜芬、郭小憓已將其繼承所得之上開債權
    讓與被告，故被告依法得以五十萬四千五百五十元之債權對原告主張抵銷等語，
    資為抗辯。
三、原告主張上開不動產係其信託登記於被告名下，詎被告與其夫郭鈺鐿竟未經原告
    同意，即由被告以郭鈺鐿為連帶保證人，向中信局借款二百四十萬元，並以前開
    不動產設定最高限額抵押權予中信局，且自八十五年一月起即未再繳息等情，為
    被告所不爭，並有原告所提本院八十五年度拍字第八一０號拍賣抵押物裁定、八
    十五年度易字第二０九五號刑事判決及台灣高等法院八十五年度上易字第六八八
    八號刑事判決影本各一件為證，應堪信為真實。而原告又主張其為使前開不動產
    免於拍賣，代被告向中信局清償二百五十五萬一千九百八十二元之本息等情，業
    經被告於本院八十九年四月二十七日準備程序期日自認在卷，復據原告提出放款
    繳息收據（見本件卷第十六頁）、不動產買賣契約書（見本院卷第三十七頁）及
    土地暨建物登記謄本（見本院卷第九頁至第十三頁）為證，而前開買賣契約書上
    載有「第四次付款，金額新台幣二百四十萬，以產權登記完成貸款核發時支付，
    支付時乙方同時辦理清償八十四年八月三十一日第０三０六一八號中央信託局之
    貸款」等文字，且系爭不動產最新土地暨建物登記謄本他項權利部欄亦已無中信
    局設定抵押權之記載，足證原告已為被告向中信局清償前開債務，其此部分主張
    亦應屬實。
四、按就債之履行有利害關係之第三人為清償者，於其清償之限度內承受債權人之權
    利，但不得有害於債權人之利益，民法第三百一十二條定有明文。本件原告將系
    爭不動產信託登記於被告名下，被告亦自承該不動產實際為原告所有，而被告以
    原告之不動產設定抵押權並向中信局貸款，原告就借款之返還當有利害關係，揆
    諸前揭規定，原告因代被告清償而得立於原來債權人之地位以行使權利，自得依
    民法第三百一十二條規定請求被告返還二百五十五萬一千九百八十二元。
五、被告雖辯稱其得以汽車價款及補償金共計一百萬元對原告主張抵銷等情，惟查：
    兩造於八十四年十一月七日就被告擅將原告所有系爭房地設定抵押權並借款一事
    達成協議，約定被告將前開汽車以最低底價九十二萬以上交由原告處理，原告同
    意於被告遷屋時，支付八萬元作為興建車庫之賠償金，有兩造所立協議書附卷可
    按（見本院卷第九十五頁及第九十六頁），而兩造及被告之夫郭鈺鐿嗣於八十五
    年二月十日就同一事項再次作成協議，原告同意將系爭房地以三百萬元賣予被告
    及郭鈺鐿，郭鈺鐿同意以八十五萬元將前開汽車賣予原告，所得款項作為被告及
    郭鈺鐿應付原告之部分房地款項，且原告與郭鈺鐿就買賣汽車事宜亦簽立一份汽
    車買賣合約書等情，亦有該次協議書（見本院卷第十七頁至第十九頁）及買賣合
    約書（見本院卷第一百一十頁）附卷足憑。本院審酌前開兩次協議係針對同一事
    項進行協商，均就系爭房地及汽車之處理方式達成協議，然協議之內容卻完全不
    同，依當事人之真意，就兩造間權利義務關係之規範應係以第二次協議之內容為
    基準，否則即無再次就同一事項協議之必要，準此，因第一次協議業經兩造合意
    以第二次協議取代及變更，自第二次協議成立生效後，第一次協議即無拘束契約
    當事人之效力。從而，被告本於兩造於八十四年十一月七日所作成之協議，陳稱
    原告應給付被告興建車庫之補償金八萬元，及汽車價款九十二萬元等情，即不足
    採，被告對於原告既未有前開債權，自不得以此主張抵銷。至被告雖又稱原告已
    將系爭房地出賣予第三人等語，然此為協議生效後是否履行之問題，縱雙方未依
    約履行義務，亦不影響協議之成立生效及協議之內容。
六、被告雖又辯稱郭鈺鐿為原告修繕系爭房屋，自得依民法第一百七十六條及第一百
    七十七條規定主張抵銷等語。按民法債編施行前發生之債，除本施行法有特別規
    定外，不適用民法債編之規定；其在修正施行前發生者，除本施行法有特別規定
    外，亦不適用修正施行後之規定，民法債編施行法第一條定有明文；又未受委任
    ，並無義務，而為他人管理事務者，其管理應依本人明示或可得推知之意思，以
    有利於本人之方法為之。管理事務，利於本人，並不違反本人明示或可得推知之
    意思者，管理人為本人支出必要或有益之費用，或負擔債務，或受損害時，得請
    求本人償還其費用及自支出時起之利息，或清償其所負擔之債務，或賠償其損害
    。第一百七十四條第二項規定之情形，管理人管理事務，雖違反本人之意思，仍
    有前項之請求權。管理事務不合於前條之規定時，本人仍得享有因管理所得之利
    益，而本人所負前條第一項對於管理人之義務，以其所得之利益為限。民法第一
    百七十二條、第一百七十六條及修正前民法第一百七十七條規定甚明。又民法第
    一百七十七條雖於八十八年四月二十一日修正，並自八十九年五月五日起施行，
    然依被告所提收據、估價單（見本院卷第四十三頁至第四十六頁）之記載，郭鈺
    鐿修繕系爭房屋之時間為八十四年九月及十月，係發生於民法債編修正施行前，
    且民法債編施行法對於民法第一百七十七條之適用亦未定有特別規定，從而自應
    適用修正前之法律，合先敘明。依民法第一百七十二條規定，無因管理須以「為
    他人管理事務」為要件，所謂為他人管理事務，係指管理人認識其所管理者係他
    人事務，並欲使管理事務所生之利益歸於本人而言。本件被告對於郭鈺鐿未經原
    告同意即自行修繕系爭房屋之事實，並不爭執，且自承當時居住於系爭房屋，因
    原告要將房屋出賣給被告始進行修繕等語（見本院八十九年四月二十七日準備程
    序筆錄），足認郭鈺鐿係出於為自己之利益而修繕系爭房屋，並非為原告管理事
    務，因此，郭鈺鐿修繕之行為非屬無因管理，自不得依民法第一百七十六條、第
    一百七十七條規定請求原告償還費用，況依民法第一百七十七條規定，本人具有
    決定是否享有因管理所得利益之權利，本件原告並未主張欲享有郭鈺鐿管理所生
    之利益，被告即無從將郭鈺鐿因修繕與原告所生之法律關係以無因管理之制度處
    理。依上所述，郭鈺鐿不得本於民法第一百七十六條及第一百七十七條規定請求
    原告支付修繕費用，被告自無從依前開規定主張抵銷，從而，被告此部分辯詞亦
    不足採。
七、綜上所述，被告既未能證明原告對其有任何債務，其抵銷之抗辯均無可採，從而
    ，原告依民法第三百一十二條規定，並自行扣除其向郭鈺鐿買受汽車所負八十五
    萬元之債務後，請求被告應給付原告一百七十萬一千九百八十二元，及自起訴狀
    繕本送達被告翌日即八十九年四月十九日起至清償日止，按年息百分之五計算之
    法定遲延利息，洵屬有據，應予准許。
八、兩造均陳明願供擔保，以代釋明，聲請宣告假執行或免為假執行，均核無不合，
    爰各酌定相當之擔保金額，併准許之。
九、末按重疊訴之合併若法院認原告主張之數項訴訟標的中，其中一項為有理由者，
    即可為原告勝訴之判決，無庸就他項標的更為審判；本院既認原告前開請求為有
    理由，原告雖又依委任及不當得利等法律關係訴請本院判決如主文所示，揆諸前
    開說明，即無庸為准駁之諭知，併此敘明。
十、結論：本件原告之訴為有理由，依民事訴訟法第七十八條、第三百九十條第二項
    、第三百九十條第二項，判決如主文。
中      華      民      國    八十九    年      九      月     三十     日
                                  臺灣新竹地方法院民事第二庭
~B審判長法      官  陳國成
~B      法      官  許翠玲
~B      法      官  雷雅雯
右為正本係照原本作成。
如對本判決上訴，須於判決送達後廿日內向本院提出上訴狀。
~B法院書記官  洪儷容
中      華      民      國    八十九    年      九      月    三十    日


司法院資訊處製作；財團法人民間司法改革基金會備份。
